【裁判字號】    89,易,1279
【裁判日期】    891006
【裁判案由】    偽造文書
【裁判全文】
臺灣臺北地方法院刑事判決              八十九年度易字第一二七九號
    公  訴  人  臺灣臺北地方法院檢察署檢察官
    被      告  丙○○
    選任辯護人  蔡文玉
    被      告  乙○○
右列被告等因偽造文書案件，分別經檢察官聲請簡易判決處刑（八十八年度偵字第二
三０九三號）及提起公訴（八十九年度偵字第二０七一號），本院認應適用通常程序
審判，本院判決如左：
    主      文
丙○○、乙○○均無罪。
    理      由
一、公訴意旨略以：
    丙○○係三泰建設有限公司（下稱三泰公司）之負責人，乙○○為其胞弟，負責
    三泰公司業務方面之事務。甲○○於已國八十一年五月一日向三泰公司購買「三
    泰龍邸」之Ａ棟一樓房屋及其土地持分，因甲○○未依約按期繳款，經丙○○以
    存證信函催告繳款並解除契約，丙○○為辦理台北市○○區○○段三小段第五六
    二地號萬分之五六三持分之過戶事宜，竟夥同乙○○，由乙○○委託不知情之代
    書以買賣為登記事由，向台北市古亭地政事務所辦理前開土地所有權移轉事宜，
    使該地政事務所不知情之公務員陷於錯誤，將此不實事項登載於其職務所掌之公
    文書即土地及建築改良物登記簿上，足以生損害於甲○○及地政機關對於地籍管
    理之正確性及公信力，因認丙○○、乙○○共同涉有刑法第二百十四條之使公務
    員登載不實罪嫌。
二、按犯罪事實應依證據認定之，無證據不得推定其犯事實。又不能證明被告犯罪者
    ，應諭知無罪之判決，刑事訴訟法第一百五十四條、第三百零一條第一項分別定
    有明文。又事實之認定，應憑證據，如未能發現相當證據，或證據不足以證明，
    自不能以推測或擬制之方法，為裁判基礎（最高法院四十年台上字第八六號例例
    參照）。而告訴人之告訴，係以使被告受刑事訴追為目的，是其陳述是否與事實
    相符，仍應調查其他證據以資審認（最高法院五十二年台上字第一三００號判例
    參照）。且認定犯罪事實所憑之證據，雖不以直接證據為限，間接證據亦包括在
    內，然而無論直接證據或間接證據，其為訴訟上之證明，須於通常一般之人均不
    致有所懷疑，而得確信其為實實之程度者，始得據為有罪之認定，倘其證明尚未
    達到此一程度，而有合理之懷疑存在而無從使事實審法院得有罪之確信時，即應
    由法院為諭知被告無罪之判決（最高法院七十六年台上字第四九八六號判例參照
    ）。
三、訊據被告丙○○、乙○○均堅決否認有右揭犯行，均辯稱：告訴人甲○○因繳款
    不正常，稱須俟其夫劉山所拍攝之電視刻排上檔期始有能力付款，並央求渠等
    不要解約，渠等經與告訴人協商，為求保障，才要求告訴人須領具印鑑証明書及
    先行於土地買賣所有權移轉契約書等文件上蓋妥印鑑章，以保証告訴人將來會如
    期付款，否則渠等即可依土地買賣契約書第十二條之規定自行辦理過戶回來，渠
    等不論係過戶予告訴人，或過戶回來，均係基於買賣契約及解除買賣契約而來，
    故登記移轉原因為買賣，與事實並無不合等語。
四、本件公訴人認被告等涉有右揭罪嫌，無非係以告訴人甲○○之指訴，本案土地所
    有權移轉之原始文件及電腦查詢資料為其主要論據。惟查：
    (一)本件台北市○○區○○段三小段五六二地號萬分之五六三持分之土地買賣所有
      權移轉契約書、土地登記申請書等文書上告訴人甲○○之印文係告訴人親自交
      付印鑑章所蓋用，而用以辦理過戶之印鑑證明亦為告訴人所交付之事實，業據
      被告供述在卷，並為告訴人所是認。
    (二)而告訴人訂購系爭房地後，自第一期八十一年四月二十二日應繳付之訂金款項
      即因財務困難而發生退票，此有卷附房屋、土地付款分配明細表記載：「茲因
      台省合庫票號0000000號支．．．因存款不足退票而更換．．．同額
      支票支付訂金房地款」等語，並經告訴人簽名其上可證（見偵查卷第三十三頁
      背面、七十一頁背面）。嗣告訴人勉強補足第一、二期款後，於繳付第三期開
      工款時，告訴人即無能力再繳足，此參照上開分配明細表中，房屋開工款分文
      未付（見偵查卷第三十三頁背面），土地開工款十四萬四千元中，告訴人只支
      付現金十萬元，尚欠四萬四千元（見偵查卷七十一頁背面），足證其情。而當
      時僅在開工階段，豈可能如告訴人所言，伊係看見房屋有瑕疵才未按時付歍？
      告訴人所言，顯非實情。
    (三)系爭房地於八十一年七月十六日開工後，因告訴人仍一直拖欠款項，故被告等
      曾於八十一年十月三十日及八十一年十一月四日兩度寄發存證信函，催告告訴
      人繳付開工款及其後之款項。嗣八十二年三月三十一日告訴人仍因財務困難，
      所交付之客票無法兌現而退票，告訴人即書立協議書，情商三泰公司讓其領回
      六張客票共計一百八十萬元，此有使用執照申請書、協議書、退票理由單各一
      件、信証信函二件及支票六紙在卷足憑，若非告訴人係因本身財力困難，為何
      自始即一再拖欠款項？且協議書中係記載「情商三泰建設公司退回其繳交房地
      款支票六張」等語，而無一語言及房屋有瑕疵？況依告訴人於偵查中提出其委
      任之律師師函載明：屆至八十三年底，本人方知悉賣方已將土地過戶予本人，
      嗣後本人至工地現場察看施工情形後，發現賣方有．．．．等重大瑕疵等語，
      有該律師函附卷可徵，益見八十二年三月三十一日告訴人退票之時，根本無房
      屋瑕疵問題，証人即告訴人之配偶劉淞上於本院審理時到庭証稱：因房子有問
      題，是我故意讓它退票，並作存款不足云云，核係迴護告訴人之詞，委無足採
      。
    (四)綜合上情，足証被告等所稱：係告訴人央求渠等不要解約，渠等亦希望告訴人
      能盡力履約，故於多次協商後，渠等為求保障，才要求告訴人須領具印鑑證明
      書及先行於土地買賣所有權移轉契約書等文件上蓋妥印鑑章，以保證將來告訴
      人會如期付款，否則，渠等即可依土地買賣契約書第十二條之規定自行辦理過
      戶回來等語，應係實情，堪予採信。
    (五)按地政機關於辦理登記時，僅須審核其形式上要件具備即可准許，對於當事人
      間之法律關係實質上是否真正，並無審認之責任與義務，而地政機關對於地政
      之管理範圍，亦僅以登記於外部之權利狀況為其對象，對於內部之權利義務關
      係，並無管理之權責（司法院八十年五月十六日（八十）廳刑字第五六二號函
      復台灣高等法院參照）。查被告等既係本於與告訴人之前之協議，由告訴人先
      行於土地買賣所有權移轉契約書等文件蓋妥印鑑章，之後因告訴人仍未能依約
      繳款，被告依約解除與告訴人間之買賣契約後，委由代書持上開土地買賣所有
      權移轉契約書等文件，以買賣之登記原因，向地政機關辦理過戶登記，揆諸上
      開說明，地政機關既係對被告等與告訴人間之內部權利義務關係，並無管理之
      權責，因之，被告等所為對地政機關管理地政之正確性及公信力，並無損害之
      虞，核與刑法第二百十四條之使公務員登載不實罪之成立要件有間，
    (六)綜上所述，公訴人所提出之証據，尚難証明被告等有何使公務員登載不實之犯
      行，此外復查無其他積極事據足資證明被告等確有前開犯行，不能證明渠等犯
      罪，自均應為其無罪之諭知。
據上論斷，應依刑事訴訟法第四百五十二條、第三百零一條第一項，判決如主文。
本案經檢察官楊文慶到庭執行職務
中      華      民      國      八十九      年     十     月     六     日
                                      臺灣臺北地方法院刑事第四庭
                                          法  官  金  學  坪
右正本證明與原本無異。
如不服本判決，應於判決送達後十日內，向本院提出上訴狀。
                                          書記官  孫  捷  音
中      華      民      國      八十九      年     十     月     十九   日


司法院資訊處製作；財團法人民間司法改革基金會備份。
